臺灣高雄地方法院民事判決　　　　　　　99年度簡上字第91號
上　訴　人　包良敏
被上訴人　　玄成忠
　　　　　　　　　　　　村
上列當事人間請求給付代墊款事件，上訴人對於民國98年10月14
日本院98年度雄簡字第1406號第一審判決提起上訴，本院民國10
0 年3 月24日言詞辯論終結，判決如下：
    主  文
原判決關於駁回上訴人後開第二項之訴部分，並訴訟費用之裁判
均廢棄。
被上訴人應再給付上訴人新臺幣壹萬肆仟伍佰捌拾元。
其餘上訴駁回。
第一、二審訴訟費用由被上訴人負擔四分之一，餘由上訴人負擔
。
    事實及理由
壹、程序部分：
一、按國家統一前，為確保臺灣地區安全與民眾福祉，規範臺灣
    地區與大陸地區人民之往來，並處理衍生之法律事件，特制
    定本條例。本條例未規定者，適用其他有關法令之規定。臺
    灣地區與大陸地區人民關係條例（以下簡稱兩岸條例）第1
    條定有明文。惟兩岸條例中就臺灣地區人民與大陸地區人民
    往來而涉訟應如何定管轄，並未有所規定，故就具體事件受
    訴法院是否有管轄權，當類推適用我國民事訴訟法予以判斷
    。而按因關於財產管理有所請求而涉訟者，得由管理地之法
    院管轄，民事訴訟法第14條定有明文。經查，依上訴人所主
    張之事實，被上訴人係委託上訴人為其代領取及管理被上訴
    人之父在臺死亡後財產之相關事宜，則在上訴人現住於高雄
    市之情形下，堪認該筆財產之管理地係位於高雄市，又因本
    件上訴人係主張基於兩造間所約定，由上訴人代為管理被上
    訴人之前開財產進而有所請求，從而，本院就本件請求給付
    代墊款事件，自有內國具體管轄權。
二、又按，債之契約依訂約地之規定；但當事人另有約定者，從
    其約定；前項訂約地不明而當事人又無約定者，依履行地之
    規定，履行地不明者，依訴訟地或仲裁地之規定，兩岸條例
    第48條定有明文。本件上訴人既主張係依兩造間之約定，即
    契約關係有所請求，在無具體證據足認本件兩造之訂約地以
    及履行地之情形下，依上開兩岸條例第48條之規定，本件之
    準據法應依訴訟地法即我國民法之規定。
三、又被上訴人經合法通知，未於本院言詞辯論期日到場，核無
    民事訴訟法第386 條所列各款情形，爰依上訴人之聲請，由
    其一造辯論而為判決，均合先敘明。
貳、實體部分：
一、本件上訴人起訴主張：被上訴人曾於民國92年10月6 日委託
    上訴人代辦其父玄恩志在臺死亡後申請繼承遺產之相關事項
    ，上訴人因此乃為被上訴人辦理相關來臺申請事宜，並於95
    年7 月17日趕赴雲林榮家領取玄恩志之遺款即面額新臺幣（
    以下若未標明幣別，即均指新臺幣）128, 866元之國庫支票
    1 紙（下稱系爭遺款），另將玄恩志之骨灰運往臺北之保通
    國際快遞公司（下稱保通公司）空運交付被上訴人，惟被上
    訴人因故始終未至高雄向上訴人取回上開遺款，而上訴人是
    時亦因身體微恙，未能親赴大陸地區山東省交付系爭遺款給
    被上訴人，經被上訴人同意上訴人將扣除骨灰運送費及在臺
    其他所需費用後所餘之款項，交由上訴人所委託之友人陳傳
    禮，於96年2 月及96年4 月間前後2 次帶往山東省濟南市交
    與被上訴人，惟被上訴人均未於約定之時地到場；嗣上訴人
    決意親自送交系爭遺款給被上訴人，然因年老多病，需有人
    陪侍在側，經被上訴人同意於97年3 月間由上訴人之友人李
    啟發陪同前往濟南市，惟被上訴人因對系爭遺款是否應扣除
    上開由上訴人所代墊之費用有所爭議而拒收，上訴人不得已
    返回臺灣，然其因辦理寄送骨灰、多次委託友人來回大陸地
    區交付遺款及其他被上訴人來臺相關事宜而支出如附表所示
    之費用共105,545 元，被上訴人屢經催討均置之不理，並誣
    告上訴人侵占系爭遺款，造成上訴人精神上極大之痛苦，為
    此爰依民法第546 條第1 項之規定及侵權行為之法律關係，
    請求被上訴人給付上訴人代墊款項105,545 元及精神慰撫金
    50,000元等語，並聲明：被上訴人應給付上訴人155,545 元
    。
二、被上訴人於原審經合法通知未於言詞辯論期日到場，惟依其
    所提出之書狀，則以：其固曾委託上訴人辦理繼承其父親遺
    產之相關事宜，惟上訴人迄未交付系爭遺款予其，又其在大
    陸地區之住處在山東省濰坊市，依理不會與上訴人約定將系
    爭遺款送至濟南市，上訴人復未經其同意即私自為其辦理入
    臺證等相關文件，如今卻要求其償還該等費用以及往來濟南
    之交通食宿費，並不合理等語，資為抗辯，並聲明：上訴人
    之訴駁回。
三、原審審理之結果，認上訴人所請求如附表編號1 、2 、3 、
    7 金額之部分與編號4 中400 元之部分，為有理由而應予准
    許，其餘請求尚乏實據，應為無理由而予以駁回（其中原審
    就上訴人請求50,000元精神慰撫金之部分駁回上訴人之訴，
    未據上訴人聲明不服，已告確定；另原審判命被上訴人給付
    22,385元部分，未據被上訴人上訴，亦同告確定）。上訴人
    就前述駁回其請求之部分（不含精神慰撫金部分）不服而提
    起本件上訴，除援用於原審之陳述外，復補稱：除精神慰撫
    金外，附表所示之費用，上訴人雖無法提出完整之單據，然
    均有支付，有部分款項包含因上訴人年老而需友人陪伴而額
    外支付之費用，上訴人既有實際支出均應可請求等語，並聲
    明求為判決：(一)原判決不利上訴人之部分廢棄；(二)被上訴人
    應再給付上訴人83,160元。被上訴人則未於言詞辯論期日到
    場，亦未提出任何書狀作何聲明或陳述。
四、本院之判斷：
（一）關於上訴人所請求如附表編號4 之部分：
      上訴人雖主張代被上訴人申請入臺3 次為被上訴人辦理入
      臺證之費用共1,200 元，惟上訴人僅提出400 元之內政部
      入出國及移民署自行收納款項統一收據，以及於公務註記
      欄內有加蓋「准延期至原載效期6 個月之後同日」止戳章
      之被上訴人入臺許可證影本為證（見原審卷第39頁至第41
      頁），又依內政部入出國及移民署97年10月17日移署資處
      雲字第9710924230號函所附被上訴人於95年及96年申請來
      台相關資料（見原審卷第71頁至第95頁）所示，被上訴人
      入出臺灣地區應僅申請過2 次，且僅第2 次係由上訴人代
      被上訴人申請，第1 次則係由訴外人胡敏昇代為申請，是
      難認上訴人有支付此部分之費用，況就其餘800 元部分之
      代墊款，上訴人並無法提出相關之繳費收據或證明，是上
      訴人此部分之主張，難認有理由。
（二）關於上訴人所請求之代墊款中，如附表編號5 、6 之部分
      ：
      因被上訴人確曾委託上訴人向雲林榮家領取其亡父玄恩志
      之系爭遺款與骨灰並協助處理，且上訴人亦確於95年7 月
      17日前往雲林榮家領取系爭遺款與骨灰，當日並即將該骨
      灰運往台北市，交由保通公司空運寄交予被上訴人，此有
      雲林榮家95年6 月22日雲家輔字第0950002838號函、96年
      3 月3 日雲家輔字第0960001101號函、97年4 月11日雲家
      輔字第0960001748號函、國庫專庫存款支票、臺灣雲林地
      方法院收據、財團法人海峽交流基金會南區服務處收據4
      紙（見原審卷第23頁至第32頁）在卷可參；而被上訴人於
      原審亦具狀表示確已收取骨灰之事實（見原審卷第96頁）
      ，復有保通國際快捷骨灰簽回函（見原審卷第33頁）附卷
      可證；又依證人即陪同上訴人前往雲林榮家之友人李啟發
      到院具結證稱，當時僅有位於台北市之保通公司願意協助
      運送骨灰等語（見本院卷第221 頁至第223 頁），是上訴
      人據此請求被上訴人給付其往返高雄、雲林、台北三地之
      交通費乃屬其為被上訴人處理系爭遺款與骨灰之必要費用
      ，堪認屬實；惟因上訴人此部分所請求之金額，為其與陪
      同友人李啟發2 人所共同支出之費用，此據上訴人陳明在
      卷（見本院卷第223 頁），然上訴人若無法單獨親自前往
      ，則本得委託他人代為處理，並無兩人同行之必要，是僅
      上訴人1 人所支出之費用部分為有理由，其陪同友人李啟
      發之交通費、住宿費之部分，即無必要。而因上訴人就此
      部分，並未提出其上開消費之收據或證明，致無法明確認
      定上訴人為此實際支出之金額，然本院審酌雲林榮家位於
      雲林縣斗六市，如以上訴人係由高雄市出發前往雲林縣斗
      六市領取骨灰，再前往臺北市，加以其間必要且需額外支
      出之交通費及食宿費用，應以此部分上訴人所請求之半數
      金額，即分別為480 元及2,100 元為適當，上訴人逾此部
      分之請求，即無理由而應予駁回。
（三）關於上訴人所請求如附表編號8 之部分：
      上訴人主張其委託陳傳禮送交系爭遺款至濟南市予被上訴
      人之往返費用31,400元部分，因上訴人確曾委託陳傳禮攜
      帶系爭遺款前往濟南市欲送交被上訴人，而陳傳禮亦確攜
      帶系爭遺款前往該市，此有陳傳禮從廈門往返山東省濟南
      市之機票影本與廈門前往金門之機票共3 張（見本院卷第
      43頁至第44頁）在卷可證，並經證人陳傳禮到院證述明確
      （見本院卷第267 頁至第268 頁），則此部分之事實，應
      可信為真實。另依證人陳傳禮證述：其至濟南市後，有打
      電話給被上訴人，要他來濟南市向其領取系爭款項，他有
      答應，但等一天他都沒有出現等語（見本院卷第267 頁至
      第268 頁）。是證人陳傳禮既受上訴人委託，而攜帶系爭
      款項前往濟南市，且依證人陳傳禮所證，被上訴人既亦應
      允陳傳禮將會至濟南市向其領取系爭款項，則上訴人自有
      支付陳傳禮前往濟南市往返費用之必要，且應屬上訴人為
      被上訴人處理系爭遺款所支出之必要費用。然因證人陳傳
      禮返臺後，上訴人僅給付陳傳禮12,000元，以補貼其往返
      濟南市之機票費用，此亦經證人陳傳禮證述明確（見本院
      卷第268 頁），是上訴人實際為此部分支出之代墊費，應
      僅為12,000元，上訴人此部分請求返還之費用，應僅於12
      ,000元範圍內為有理由，逾此部分則無理由，應予駁回。
（四）關於上訴人所請求如附表編號9 之部分：
      上訴人主張依兩造約定，被上訴人應給付其嗣後由友人李
      啟發陪同前往濟南市送交遺款給被上訴人之往返費用（即
      包含機票、濟南市住宿、餐飲費、濟南市區往返機場、高
      雄市區往返機場之交通費及新辦、加簽臺胞證之費用）共
      45,800元等語。惟承上所述，被上訴人雖曾委託上訴人領
      取玄恩志之系爭遺款，且上訴人亦確與陪同友人李啟發一
      同前往濟南市，有上訴人與李啟發之中國東方航空公司機
      票、中航旅行社股份有限公司購票確認單、朝代簽證收據
      、上訴人與李啟發之臺胞證內頁影本、住宿發票、李啟發
      之山東大學齊魯醫院急診病歷、診療記錄、門診收費收據
      、山東省郵政業務專用發票各1 份、照片數張（見本院卷
      第32頁至第42頁、原審卷第43頁至第45頁）在卷可參，惟
      上訴人就其事前已與被上訴人談妥，此行之往返旅費，全
      由被上訴人負擔乙節，卻無法提出相關證據以實其說，亦
      無法舉證其前往濟南市之前已與被上訴人約妥見面之時間
      及地點乙事，是上訴人此部分之請求，難認係屬必要之費
      用，是上訴人此部分之主張，難認有理由。
五、綜上所述，上訴人既有受被上訴人委託處理事務而有代墊必
    要費用之事實，依民法第546 條第1 項之規定，自得向被上
    訴人請求償還，從而，上訴人請求被上訴人除原審所判命給
    付之金額外，應再給付代墊款之部分，於14,580元範圍內為
    有理由（計算式：480 ＋2,100+12,000＝14,580），應予准
    許，逾此部分請求為無理由，應予駁回。原審就此未予詳認
    ，而逕予駁回上訴人前述可再為請求之金額，容有未洽，上
    訴意旨求予廢棄改判，為有理由，爰由本院將此部分廢棄，
    改判如主文第1 、2 項所示，至上訴人請求不應准許部分，
    原判決為上訴人敗訴之判決，經核並無違誤，上訴意旨求為
    廢棄原判決改判，為無理由，應駁回其上訴。
據上論結，本件上訴為一部有理由、一部無理由，爰依民事訴訟
法第436 條之1 第3 項、第450 條、第449 條第1 項、第2 項、
第385 條第1 項、第79條、第463 條，判決如主文。
中    華    民    國   100    年    4     月    7     日
            民事第六庭審判長法  官  楊國祥
                            法  官  陳明呈
                            法  官  李怡諄
以上正本係照原本作成。
本判決不得上訴。
中    華    民    國   100    年    4     月    7     日
                            書記官  陳俊亦
附表
┌──┬──────────┬─────┐
│編號│代   墊   項   目   │墊付金額  │
├──┼──────────┼─────┤
│ 1  │本院之公證費        │500元     │
├──┼──────────┼─────┤
│ 2  │臺灣雲林地方法院之聲│135元     │
│    │請費                │          │
├──┼──────────┼─────┤
│ 3  │海基會驗證費        │1,350元   │
├──┼──────────┼─────┤
│ 4  │入臺證費用          │1,200元   │
├──┼──────────┼─────┤
│ 5  │由高雄市前往雲林榮家│960元     │
│    │領取遺款之往來交通及│          │
│    │餐飲費              │          │
├──┼──────────┼─────┤
│ 6  │由雲林護送骨灰至臺北│4,200元   │
│    │市之保通快遞公司之往│          │
│    │返食宿費用          │          │
├──┼──────────┼─────┤
│ 7  │託運骨灰至山東省之運│20,000元  │
│    │費                  │          │
├──┼──────────┼─────┤
│ 8  │委託專人送交遺款至濟│31,400元  │
│    │南市給被告之往返費用│          │
├──┼──────────┼─────┤
│ 9  │原告及友人李啟發前往│45,800元  │
│    │濟南市送交遺款給被告│          │
│    │之往返費用（即機票、│          │
│    │濟南市住宿、餐飲費、│          │
│    │濟南市區往返機場、高│          │
│    │雄市區往返機場之交通│          │
│    │費及新辦、加簽臺胞證│          │
│    │之費用）            │          │
├──┼──────────┼─────┤
│總計│                    │105,545元 │
└──┴──────────┴─────┘